臺灣高雄地方法院民事判決　　　　　　　95年度訴字第2350號
原　　　告　保證責任高雄市第三信用合作社
法定代理人　甲○○
訴訟代理人　乙○○
　　　　　　陳光弘
被　　　告　丁○○
　　　　　　丙○○
　　　　　　戊○○
上三人共同
訴訟代理人　徐豐益　律師
複　代理人　許瑜容　律師
上列當事人間請求返還房屋等事件，本院於中華民國九十六年五
月十六日言詞辯論終結，判決如下：
    主    文
被告應將坐落高雄市○○區○○段三小段一四四九、一四四九之
一等地號土地，暨其上同段五八三、四○一一等建號建物即門牌
號碼高雄市新興區○○○路九十七巷三十三號之房屋全部謄空遷
讓返還予原告。
被告應自民國九十五年七月三十日起至返還上開房地之日止，按
月給付原告新臺幣伍仟肆佰伍拾伍元。
原告其餘之訴駁回。
訴訟費用由被告負擔十分之七，餘由原告負擔。
    事實及理由
一、原告起訴主張：緣坐落落高雄市○○區○○段三小段1449（
    面積：42平方公尺，權利範圍：全部）、1449之1 （面積：
    11平方公尺，權利範圍：全部）等地號土地，及其上同地段
    583 （加強磚造三層樓房，面積共117.65平方公尺，權利範
    圍：全部）、4011（未保存登記三層樓房之頂層，面積為39
    .79 平方公尺，權利範圍：全部）等建號建物，即門牌號碼
    高雄市新興區○○○路97巷33號之房屋全部（下稱系爭房地
    ），原為被告丁○○、丙○○2 人所有，嗣於95年5 月11日
    由原告經本院民事執行處拍定得標，並已於95年5 月20日取
    得權利移轉證書（業於95年6 月16日申請地政機關登記在案
    ），而取得系爭房地之所有權。惟被告丁○○、丙○○於原
    告拍定取得系爭房地之所有權後，非但未將系爭房地全部謄
    空遷讓返還予原告，竟仍與其弟即被告戊○○占有使用，顯
    屬無權占有系爭房地於繼續狀態中，原告業於95年6 月21日
    以存證信函催告被告等人遷讓系爭房地，然均未獲置理，原
    告自得依所有物返還請求權規定，訴請被告3 人返還。又被
    告無權占有系爭房地，顯係受有相當於租金額之利益，致原
    告受有同額金錢之損害，原告自得依不當得利之法律規定，
    請求被告返還此利益。為此，爰依所有物返還請求權、不當
    得利請求權等法律規定，提起本件訴訟，並聲明求為判決：
    (一)被告應將坐落高雄市○○區○○段三小段1449、1449之1
    等地號土地，及其上同地段583 、4011等建號建物即門牌號
    碼高雄市新興區○○○路97巷33號之房屋全部謄空遷讓返還
    予原告。(二)被告應自本起訴狀繕本送達翌日（即95 年7月30
    日）起至返還上開房屋之日止，按月依所占用系爭房地現值
   （ 即依申報地價，房屋依課稅現值計算）10 %計算之損害金
    額7,792 元等語。
二、被告抗辯略以：系爭房地由原告聲請本院執行處拍賣，經第
    三次拍賣無人應買，由執行處公告三個月期滿無人應買，應
    視為撤回該不動產之強制執行，惟法院竟允原告應買，其應
    買應屬無效。又被告並未向原告承租房屋，原告何來租金之
    請求；縱認原告有不當得利請求權，然仍應依被告占有之面
    積、地處狀況、附近繁榮程度，房屋利用之情形為綜合考量
    等情，並聲明求為判決駁回原告之訴等語，資為抗辯。
三、原告主張系爭房地即坐落高雄市○○區○○段三小段1449、
    1449之1 等地號土地，及其上同地段583 、4011等建號建物
    ，即門牌號碼高雄市新興區○○○路97巷33號之房屋全部，
    業經原告於95年5 月11日由原告經本院民事執行處拍定得標
    ，並已於95年5 月20日取得權利移轉證書，而取得系爭房地
    之所有權之事實，業據原告到庭指述綦詳，並據提出權利移
    轉證書、土地暨建物登記謄本傴份為證，復為被告到庭所不
    爭執，應堪信為真實。嗣原告主張系爭房屋經原告取得所有
    權後，已以存證信函催告被告遷讓，惟被告等人竟置不理等
    情，已據原告提出存證信函1 份為憑，則據被告到庭抗辯本
    件原告之應買無效，及原告請求相於租金額之不當得利合法
    等前詞置辯。嗣經兩造於本院審理中，協商整理爭點為：本
    件原告之請求有無理由？本院茲就兩造上開爭點審酌如下：
  (一)本件原告之應買是否無效：
    1.按「當事人或利害關係人，對於執行法院強制執行之命令
      ，或對於執行法官、書記官、執達員實施強制執行之方法
      ，強制執行時應遵守之程序，或其他侵害利益之情事，得
      於強制執行程序終結前，為聲請或聲明異議。但強制執行
      不因而停止。」，強制執行法第12條第1 項定有明文。
    2.本件原告係經由本院93年度字執字第10341 號強制執行拍
      賣程序，拍定得標而取得系爭房地之所有權，並經本院依
      法核發權利移轉證書之事實，有原告所提權利移轉證書附
      卷可稽。而被告雖辯稱：系爭房地由原告聲請拍賣，經第
      三次拍賣無人應買，由執行處公告三個月期滿無人應買，
      應視為撤回該不動產之強制執行，惟法院竟允原告應買，
      其應買應屬無效等前詞。惟查，原告所辯前情，核屬執行
      法院實施強制執行之方法、應遵守之程序，及有無侵害債
      務人利益之範籌，揆諸前揭法律規定，自應由被告於強制
      執行程序中聲明異議，並由執行法院裁定之，尚非得由被
      告於強制執行程序終結後，再執為抗辯之合法理由。是被
      告前揭抗辯顯非有據，自難憑採。
  (二)原告請求被告遷讓系爭房地，有無理由：
    1.按「所有人對於無權占有或侵奪其所有物者，得請求返還
      之。對於妨害其所有權者，得請求除去之。有妨害其所有
      權之虞者，得請求防止之。」，民法第767 條定有明文。
    2.經查，系爭房屋由原告經本院以93年度字執字第10341 號
      強制執行拍賣程序，拍定得標而取得所有權，已如前述。
      而原告於取得系爭房地之所有權後，已於95年6 月21日以
      存證信函催告被告等人遷讓系爭房地，然均未獲置理之事
      實，亦有原告所提催告遷讓系爭房地之存證信函在卷可稽
      。另系爭房地現由被告3 人占有使用中之事實，業據被告
      於本院勘驗現場時陳明在卷（詳本院卷第82頁勘驗筆錄）
      。是揆諸前開法律規定，被告3 人既屬無所有權而仍繼續
      占有使用，則原告依所有物返還請求權，訴請被告3 人遷
      讓返系爭房地，於法洵屬有據。
  (三)原告得請求被告返還相當於租金之利益金額為何？
    1.按「無法律上原因而受利益，致他人受損害者，應返還其
      利益，但依其利益之性質或其他情形不能返還者，應償還
      其價額。」．民法第179 條前段、第181 條後段分別定有
      明文。又「無權占有他人土地，可能獲得相當於租金之利
      益，為社會通常之觀念。」，此有最高法院61年台上字第
      1695號民事判例要旨可資參照。被告既無權占用系爭房屋
      暨所坐落之基地，參諸上開最高法院61年台上字第1695號
      民事判例要旨所示，顯係受有相當於租金額之利益，致原
      告受有同額金錢之損害，則原告訴請被告返還所受利益，
      於法即無不合，已堪認定。
    2.次按城市地方房屋租金，以不超過土地及建築物申報總價
      年息10% 為限，租用基地建築房屋亦准用之，土地法第97
      條第1 項、第105 條分別定有明文。又基地租金之數額，
      除以基地申報地價為基礎外，尚須斟酌基地之位置，工商
      業繁榮之程度，承租人利用基地之經濟價值及所受利益等
      事項，並與鄰地租金相比較，以為決定，並非必達申報總
      地價年息10% 最高額，亦有最高法院68年台上字第3071號
      判例意旨足參。查系爭房屋暨所坐落之基地位在高雄市○
      ○○路與林森一路交叉口附近之林森一路97巷內，東邊緊
      鄰南華路之南華夜市場，南邊緊鄰新興街，其週邊為繁華
      地段，而系爭房屋為透天三層磚造樓房（頂樓加蓋第四層
      未保存建物），附近住屋亦皆為透天樓房，其對外交通便
      利，生活機能尚稱良好。另系爭房屋之主建物部分係於61
      年間建築完成，屋齡已有35年餘，系爭土地自95年1 月份
      迄今之土地公告現值為每平方公尺43,000元等情，有本院
      現場勘驗筆錄、現場相片、土地及建物登記謄本附卷可稽
      。再系爭房屋未保存登記部分之建物（即建號4011部分）
      之面積達39.79 平方公尺，有高雄市鹽埕地政事務所建物
      測量成果圖附於執行卷內可稽。本院審酌系爭房屋、土地
      附近居住情形、繁榮程度及系爭土地利用之狀況，認為被
      告就占用系爭房地所受相當於租金額之利益，以按土地及
      建物申報現值年息7%計算較為適當公允。而系爭1449、14
      49之1 等地號土地自93年1 月迄今之申報地價，分別為每
      平方公尺15,303元、13,280元，有土地登記謄本在卷可憑
      ；又系爭房屋（含583 、4011等建號）於95年間之課稅現
      值為146,300 元，亦有房屋稅繳款書在卷可稽。則依此土
      地申報地價及房屋課稅現值年息7%計算結果，被告每月所
      受相當於租金額之不當得利金額為5,455 元（計算方式：
      15,303元/ ㎡×42㎡＋13,280元/ ㎡×11㎡＋146,300 元
      ）×7%÷12月＝5,455 元，小數點以下四捨五入）。是原
      告請求被告自本起訴狀繕本送達之翌日（即95年7 月30日
      ）起至清償日止，按月給付原告相當於租金利益額之不當
      得利5,455 元，即無不合。
四、綜上所述，原告業於95年5 月20日經法院拍賣取得權利移轉
    證書而取得系爭房地之所有權，而被告等人於原告取得系爭
    房地所有權後仍繼續占有使用，即屬無權占有，並因而受有
    相當於租金額之不當得利，已如前述。從而，原告本於所有
　　權人之地位，依民法第767 條、第179 條之規定，請求被告
  　遷讓返還系爭房地，及自95年7 月30日起至清償日止，按月
    給付原告相當於租金利益額之不當得利5,455 元，於此範圍
    內之請求為有理由，所訴應予以准許；逾此範圍之請求為無
    理由 ，所訴應予以駁回。
五、據上論結，本件原告之訴為一部有理由，一部無理由，依民
    事訴訟法第79條、第85條第2 項，判決如主文。
中　　華　　民　　國　　96　　年　　 5 　 月　　30　　日
                  民事第七庭  法　官　柯盛益
上為正本，係照原本作成。
如不服本判決，應於送達後20日內，向本院提出上訴狀並表明上
訴理由，如於本判決送達前提起上訴者，應於判決送達後10日內
補提上訴理由書（須附繕本）。
中　　華　　民　　國　　96　　年　　 5　　月　　30　　日
                              書記官　劉法萱
